【裁判字號】    95,上更(一),41
【裁判日期】    950530
【裁判案由】    損害賠償
【裁判全文】
臺灣高等法院民事判決                95年度上更(一)字第41號
上   訴   人    普瀚工程有限公司
即  被上訴人
法 定 代理人    甲○○
訴 訟 代理人    張靜怡    律師
複 代 理  人    謝秉錡    律師
                乙○○
上   訴   人    宗根紡織股份有限公司
法 定 代理人    丁○○
兼  被上訴人
                丙○○
                戊○○○
共        同
訴 訟 代理人    易定芳    律師
上列當事人間損害賠償事件，上訴人對於中華民國92年8 月14日
臺灣臺北地方法院92年度訴字第2521號第一審判決各自提起上訴
，經最高法院發回更審，本院於95年5 月16日言詞辯論終結，判
決如下：
    主  文
原判決關於命宗根紡織股份有限公司給付部分及該部分假執行之
宣告暨訴訟費用之裁判均廢棄。
上開廢棄部分，普瀚工程有限公司在第一審之訴及假執行之聲請
均駁回。
普瀚工程有限公司之上訴駁回。
第一、二審及發回前第三審訴訟費用由普瀚工程有限公司負擔。
    事實及理由
一、按第一審之訴訟程序有重大瑕疵者，第二審法院得廢棄原判
    決，而將該事件發回原法院，但以因維持審級制度認為必要
    時為限；前項情形，應予當事人陳述意見之機會，如兩造同
    意願由第二審法院就該事件為裁判者，應自為判決，民事訴
    訟法第451條第1項及第2項分別定有明文。 查本件訴訟標的
    法律關係，依上訴人即被上訴人普瀚工程有限公司（下稱普
    瀚公司）於原審之起訴狀所載，係主張：「被告等之行為依
    民法第28條、第184條、第185條之規定，應對原告負連帶賠
    償責任」（原審卷7頁）， 並未對上訴人宗根紡織股份有限
    公司（下稱宗根公司）及被上訴人丁○○、丙○○、戊○○
    ○（下稱丁○○等3人） 依委任報酬請求權之法律關係請求
    （報酬請求權僅為普瀚公司為上述請求之攻擊方法，並非訴
    訟標的之法律關係），原審竟就宗根公司部分依委任報酬請
    求權之法律關係而為判決，顯係就當事人未聲明之事項為判
    決，其訴訟程序顯有重大瑕疵，惟兩造於本院前審同意願由
    本院就本件為裁判（本院上字卷58頁），依上開說明，自應
    由本院自為判決，合先敘明。
二、普瀚公司主張：宗根公司於民國85年8 月20日委託普瀚公司
    設計機械及其相關設備顧問工作，約定報酬為新台幣（下同
    ）250萬元（下稱系爭契約），普瀚公司於86年7月30日將所
    有項目設計圖完成交付宗根公司，並於發電廠機組試運轉完
    成後之88年1月6日催告宗根公司給付報酬，詎宗根公司拒不
    給付，並自88年5月10日起暫停營業，於同年11月2日辦理解
    散登記，然普瀚公司並未接獲宗根公司清算申報債權之通知
    。丁○○等3人為宗根公司之董事， 依法為宗根公司解散時
    之清算人，竟未為宗根公司辦理清算及踐行通知義務，顯怠
    於執行清算人之職務，致普瀚公司受有上開報酬之損失，爰
    依民法第28條、第184條、第185條、第213條、第203條及公
    司法第23條、第327條規定，求為命宗根公司、丁○○等3人
    應連帶給付250萬元及法定遲延利息（ 原審判決宗根公司應
    給付普瀚公司250萬元本息， 並駁回普瀚公司其餘之訴，普
    瀚公司、宗根公司各就其敗訴部分提起上訴），並上訴聲明
    ：(一)原判決不利於普瀚公司部分廢棄。(二)上開廢棄部分，丁
    ○○等3人應與宗根公司連帶給付250萬元及自起訴狀繕本送
    達翌日起至清償日止，按年息百分之五計算之利息。(三)願供
    擔保請准宣告假執行。對宗根公司之上訴則答辯聲明：上訴
    駁回。
三、宗根公司則以：宗根公司固登記解散，惟未辦理清算，宗根
    公司法人人格仍存續，普瀚公司仍可對宗根公司請求給付承
    攬報酬；另依民法第127條第7款規定，承攬人之報酬請求權
    ，因2年不行使而消滅，普瀚公司主張已於86年7月30日將所
    有項目設計圖完成交付宗根公司，並於發電廠機組試運轉完
    成後之88年1月6日請求宗根公司給付報酬等語，縱屬實在，
    然普瀚公司迄92年5月16日始提起本件訴訟，已逾2年時效期
    間，宗根公司自得拒絕給付，宗根公司對普瀚公司並無侵權
    行為等語，資為抗辯，並上訴聲明：(一)原判決不利於宗根公
    司部分廢棄。(二)上開廢棄部分，普瀚公司在第一審之訴及假
    執行之聲請均駁回。
四、丁○○等3人則以：丁○○等3人雖為宗根公司之董事，惟並
    無私自分配宗根公司資產或因執行職務而加損害於普瀚公司
    之情事，普瀚公司請求丁○○等3 人應與宗根公司負侵權行
    為連帶損害賠償責任，尚屬無據等語，資為抗辯，並對普瀚
    公司之上訴答辯聲明：(一)上訴駁回。(二)願供擔保請准宣告免
    為假執行。
五、經查宗根公司於85年8 月20日委託普瀚公司設計機械及其相
    關設備顧問工作，約定報酬為250萬元；普瀚公司曾於88年1
    月6 日請求宗根公司給付報酬，宗根公司迄未給付；宗根公
    司自88年5月10日起暫停營業，並於88年11月2日辦理解散登
    記；丁○○等 3人為宗根公司之董事，宗根公司之股東未決
    議選任他人為清算人，宗根公司迄未辦理清算等情，有機械
    工程委外設計作業合約書、存證信函、臺北市政府92年5月1
    日府建商字第092099107號函及其附件可稽（外放證物），
    且為兩造所不爭執，自堪信為真實。
六、普瀚公司主張伊於86年7 月30日將所有項目設計圖完成交付
    宗根公司，已完成承攬工作，對宗根公司有承攬報酬請求權
    ，丁○○等3人為宗根公司之董事， 依法為宗根公司解散時
    之清算人，未為宗根公司辦理清算，顯怠於執行清算人之職
    務，致伊受有上開報酬之損失，應與宗根公司負連帶損害賠
    償責任云云，則為宗根公司、丁○○等3人所否認， 並以前
    開情詞置辯，經查：
  (一)按承攬人之報酬請求權，因 2年間不行使而消滅；次按時效
    因請求而中斷者，若於請求後 6個月內不起訴，視為不中斷
    ；又按時效完成後，債務人得拒絕給付，民法第127條第7款
    、第130條及第144條第1項分別定有明文。查兩造於85年8月
    20日簽訂系爭契約，約定由普瀚公司承攬宗根公司之機械及
    其相關設備設計顧問工作，報酬為250萬元（第2條），付款
    辦法：普瀚公司完成得於施工或發包圖面，並交付宗根公司
    後，普瀚公司應於 6日內開立發票予宗根公司，宗根公司應
    於發票開立日起算 6日內支付款項給普瀚公司（第4條第1項
    ），核其契約性質應屬承攬契約；另依普瀚公司主張伊已於
    86年7 月30日將所有項目設計圖完成交付宗根公司，並於發
    電廠機組試運轉完成後之88年1月6日請求宗根公司給付報酬
    等語，則普瀚公司對宗根公司之承攬報酬請求權不論自86年
    7 月30日或88年1月6日起算，迄92年5 月16日始提起本件訴
    訟（原審卷5頁），均已逾2年之請求權時效期間，宗根公司
    自得拒絕給付，宗根公司對普瀚公司既得拒絕給付系爭承攬
    報酬，則宗根公司於88年11月2 日辦理解散登記後，其法定
    清算人即董事丁○○等 3人縱未依法辦理清算程序俾公司債
    權人向之申報債權，而有違反法令情形，然並不因此使普瀚
    公司受有損害；況依公司法第25條規定，解散之公司，於清
    算範圍內視為尚未解散，及民法第40條第2 項規定，公司解
    散後，在清算之必要範圍內仍視為存續，可見公司經解散後
    ，其法人人格並非即告消滅，必須經清算程序，處理其未了
    事務後，始歸消滅，是宗根公司雖已辦理解散登記，然在清
    算程序終結前，普瀚公司仍得隨時請求宗根公司給付系爭承
    攬報酬，並不因宗根公司未辦理清算程序而致普瀚公司求償
    無門或喪失其承攬報酬請求權，換言之，普瀚公司之承攬報
    酬請求權罹於時效，係因普瀚公司怠於行使其權利所致，核
    與丁○○等 3人是否為宗根公司辦理清算程序並無相當因果
    關係存在。是普瀚公司以丁○○等 3人於宗根公司解散登記
    後，未依法辦理清算程序及踐行通知義務，違反公司法第32
    7條規定為由，依同法第23條之規定， 請求宗根公司及丁○
    ○等3人應連帶賠償其250萬元，尚屬無據。
  (二)另普瀚公司並未舉證證明宗根公司及丁○○等 3人對其有何
    其他積極之侵權行為，致其受有損害，則其依民法侵權行為
    之法律關係，請求宗根公司及丁○○等3人連帶賠償其250萬
    元，亦屬無據。
七、綜上所述，普瀚公司依民法第28條、第184條、第185條、第
    213條、第203條及公司法第23條、第327條之規定， 請求宗
    根公司、丁○○等3人應連帶給付250萬元及法定遲延利息，
    自屬不應准許。原審判命宗根公司應給付普瀚公司 250萬元
    及法定遲延利息部分，自有未洽，宗根公司上訴論旨指摘原
    判決此部分不當，求予廢棄改判，為有理由；至普瀚公司請
    求丁○○等 3人應與宗根公司連帶給付上開金額部分，既屬
    不應准許，則原審就此部分所為普瀚公司敗訴之判決，並無
    違誤，普瀚公司上訴論旨指摘原判決此部分不當，求予廢棄
    改判，為無理由。
八、兩造其餘之攻擊或防禦方法及未經援用之證據，經本院斟酌
    後，認為均不足以影響本判決之結果，自無逐一詳予論駁之
    必要，併此敘明。
九、據上論結，本件普瀚公司之上訴為無理由，宗根公司之上訴
    為有理由，依民事訴訟法第449條第 1項、第450條、第78條
    ，判決如主文。
中    華    民    國    95    年    5     月    30    日
                  民事第十三庭審判長法  官  陳昆煇
                                    法  官  李錦美
                                    法  官  陳駿璧
正本係照原本作成。
如不服本判決，應於收受送達後20日內向本院提出上訴書狀，其
未表明上訴理由者，應於提出上訴後20日內向本院補提理由書狀
（均須按他造當事人之人數附繕本）上訴時應提出委任律師或具
有律師資格之人之委任狀；委任有律師資格者，另應附具律師資
格證書及釋明委任人與受任人有民事訴訟法第466 條之1第1項但
書或第2項（詳附註）所定關係之釋明文書影本。
中    華    民    國    95    年    6     月    1     日
                                    書記官  黃  愛
附註：
民事訴訟法第466條之1（第1項、第2項）：
對於第二審判決上訴，上訴人應委任律師為訴訟代理人。但上訴
人或其他法定代理人具有律師資格者，不在此限。
上訴人之配偶、三親等內之血親、二親等內之姻親，或上訴人為
法人、中央或地方機關時，其所屬專任人員具有律師資格並經法
院認為適當者，亦得為第三審訴訟代理人。


司法院資訊處製作；財團法人民間司法改革基金會備份。
